【裁判字號】    95,家上易,7
【裁判日期】    950718
【裁判案由】    返還金錢
【裁判全文】
臺灣高等法院臺中分院民事判決         95年度家上易字第7號
上  訴  人  乙○○
被  上訴人  甲  ○
            己○○
            戊○○
            丁○○
兼  上三人
訴訟代理人  丙○○
上列當事人間請求返還金錢事件，上訴人對於中華民國95年3月
29日臺灣臺中地方法院94年度家訴字第298號第一審判決提起上
訴，本院於95年7月4日言詞辯論終結，判決如下：
    主  文
上訴及追加之訴均駁回。
第二審及追加之訴訴訟費用由上訴人負擔。
    事實及理由
一、按在第二審為訴之變更或追加，因涉及審級利益之問題，非
    經他造同意，不得為之，固為民事訴訟法第446條第一項前
    段所明定。但第255條第1項第2款至第6款情形，不在此限，
    同條但書亦定有明文。是以變更、追加之訴，若與原訴請求
    之基礎事實同一時，並無須得他造之同意。所謂請求之基礎
    事實同一，係指變更或追加之訴人與原訴之原因事實，有其
    社會事實上之共通性及關聯性，而就原請求所主張之事實及
    證據資料，於變更或追加之訴得加以利用，且無害於他造當
    事人程序權之保障，俾符訴訟經濟者稱之（最高法院91年度
    台抗字第648號）。本件上訴人於原審起訴請求：被上訴人
    應返還上訴人新台幣（下同）100萬元，嗣於本院則追加及
    變更其訴之聲明為：被上訴人應連帶給付其100萬元或拋棄
    繼承（見本院卷第3頁），嗣於95年6月15日準備期日又追加
    自95年1月27日（即原審第一次言詞辯論期日之翌日）起至
    清償日止按年息百分之5計算之利息，因其變更、追加後之
    新訴，與原訴均本於同一之基礎事實，訴訟資料又可互相利
    用，其訴之變更及追加，應予許可。
二、上訴人起訴主張：上訴人與被上訴人己○○、丙○○、戊○
    ○、丁○○四人為同父異母之兄弟姐妹，被上訴人甲○則為
    上訴人之叔叔。上訴人之父蔡錦已於92年10月12日死亡，生
    前曾於89年1月18日以公證遺囑之方式預立遺囑，將其遺產
    指定由配偶蔡陳佩真（即被上訴人己○○、丙○○、戊○○
    、丁○○之生母）、長女即被上訴人己○○、次女即被上訴
    人丙○○、三女即被上訴人戊○○、四女即被上訴人丁○○
    、六女蔡淑雯、七女蔡雅玲各取得蔡錦所有財產持分之18分
    1；長男即上訴人乙○○、次男蔡正弘各取得蔡錦所有遺產
    持分之36分之11。又蔡錦生前在台中縣沙鹿農會有活期及定
    期等存款交由被上訴人甲○代為收支，惟於92年8月間，蔡
    錦已生病住進沙鹿光田醫院，蔡錦要求被上訴人甲○應將其
    存款全數轉匯至上訴人帳戶中，交由上訴人處理，乃被上訴
    人甲○於上訴人不在場時，私下詢問上訴人是否願意將上開
    款項之一部分分配予其配偶蔡陳佩真等人，蔡錦原係拒絕被
    上訴人甲○之提議，詎被上訴人甲○竟進而向蔡錦陳稱如分
    配予蔡陳佩真之四個女兒（按即被上訴人己○○、丙○○、
    戊○○、丁○○）一些錢，往生之後聲譽會較好，經被上訴
    人甲○表示金額為100萬元即可，蔡錦內心認為如予蔡陳佩
    真100萬元，於其往生後，蔡陳佩真之四個女兒即不會與兩
    個兒子（按即上訴人與蔡正弘）爭財產，遂答應給予蔡陳佩
    真等100萬元，即蔡陳佩真與被上訴人己○○、丙○○、戊
    ○○、丁○○五人可各分得20萬元，且被上訴人甲○為免上
    訴人及其弟蔡正弘有所反對，乃書立同意書，要求蔡錦簽名
    同意後，又要求上訴人與蔡正弘簽名見證。嗣被上訴人甲○
    轉交100萬元予蔡陳佩真後，並未依蔡錦生前之交待勸諭被
    上訴人己○○、丙○○、戊○○、丁○○四人拋棄繼承，反
    係聯合其等與上訴人兄弟爭奪蔡錦之遺產，是被上訴人等人
    顯係違反渠等與蔡錦之口頭約定，爰依民法第259條規定解
    除前開口頭，訴請被上訴人等人返還前開100萬元等語。
三、被上訴人等人則以：上訴人父親蔡錦生前因身體不適，遂委
    託被上訴人甲○代為領取蔡錦在沙鹿鎮農會之定期及活期等
    存款，並同意100萬元轉交予訴外人蔡陳佩真及被上訴人己
    ○○、丙○○、戊○○、丁○○等五人每人各20萬元，此為
    事實，上訴人卻以不實之指述向原審法院檢察署提出侵占、
    詐欺等刑事告訴，經原審法院檢察署以94年度偵字第4796號
    、第5365號為不起訴處分，雖上訴人仍對前揭不起訴處分書
    聲請再議，但亦經台灣高等法院台中分院檢察署以94年度上
    聲議字第1038號駁回其再議之聲請，事實上蔡錦確有當面說
    100萬元要給大老婆（按即蔡陳佩真）及四個女兒（按即被
    上訴人己○○、丙○○、戊○○、丁○○）各20萬元，委託
    書及同意書雖是被上訴人甲○所寫，但蔡錦有同意蓋章及按
    捺指印，同意書並將上訴人及其胞兄蔡正弘簽名、捺指印為
    見證，而蔡陳佩真及被上訴人己○○、丙○○、戊○○、丁
    ○○等人亦確有收到各20萬元之款項，並未違反與蔡錦之約
    定，本件贈與與繼承沒有關係，上訴人請求無理由等語置辯
    。
四、原審法院審酌兩造攻擊防禦方法後，認就系爭100萬元之處
    分應屬上訴人之父蔡錦生前處分其財產，與前開遺囑係對其
    死亡後之指定各繼承人應繼分等事宜無涉，且上訴人之父蔡
    錦於委託被上訴人甲○代為領取沙鹿鎮農會存款及同意將
    100萬元分配予蔡陳佩真與被上訴人己○○、丙○○、戊○
    ○、丁○○等每人各20萬元期間，意識亦清楚，上訴人雖主
    張被上訴人甲○與其父蔡錦間曾有口頭約定要將蔡錦在沙鹿
    鎮農會存款全部交予上訴人，惟上訴人並不能舉證以實其說
    ，亦無證據證明蔡錦同意於系爭100萬元分配予蔡陳佩真等
    人後，即不願蔡陳佩真等人再依其遺囑繼承其遺產，因而判
    決駁回上訴人於原審之起訴。上訴人對於原審上開判決提起
    上訴，上訴聲明：(一)原判決廢棄。(二)前廢棄部分，被上訴人
    等應連帶給付上訴人100萬元，及自民國95年1月26日起至清
    償日止按週年利率百分之5計算之利息；或是被上訴人等拋
    棄繼承。(三)第一、二審訴訟費用由被上訴人等負擔。被上訴
    人等則答辯聲明：(一)上訴駁回。(二)第二審訴訟費用由上訴人
    負擔。
五、兩造不爭執之事實如下：
(一)、上訴人與被上訴人己○○、丙○○、戊○○、丁○○四人為
    同父異母之兄弟姐妹，被上訴人甲○則為上訴人之叔叔。
(二)、上訴人之父蔡錦於九十二年十月十二日死亡，生前曾於八十
    九年一月十八日以公證遺囑之方式預立遺囑，將其遺產指定
    由配偶蔡陳佩真（即被上訴人己○○、丙○○、戊○○、丁
    ○○之生母）、長女即被上訴人己○○，次女即被上訴人丙
    ○○三女即被上訴人戊○○、四女即被上訴人丁○○、六女
    蔡淑雯、七女蔡雅玲各取得蔡錦所有財產持分之十八分之一
    ，長男即上訴人乙○○、次男蔡正弘各取得蔡錦所有遺產持
    分之三十六分之十一。
(三)、蔡錦其後於九十二年八月二十一日因腸胃道出血而住進沙鹿
    光田醫院，乃於翌日即九十二年八月二十二日委託其弟即被
    告甲○代為領取其在沙鹿鎮農會之定期、活期存款，並於九
    十二年九月十日同意將一百萬元分配予其配偶蔡陳佩真及女
    兒即被上訴人己○○、丙○○、戊○○、丁○○等五人每人
    各二十萬元。
(四)、上訴人曾以被上訴人甲○處理前開蔡錦在沙鹿鎮農會存款事
    宜涉嫌侵占、詐欺等罪而向台灣台中地方法院檢察署提出刑
    事告訴，惟經該署檢察官於九十四年六月六日以九十四年度
    偵字第四七九六號、五三六五號認犯罪嫌疑不足而為不起訴
    處分，上訴人聲請再議後亦經台灣高等法院台中分院檢察署
    於九十四年八月三十一日以九十四年度上聲議字第一０三八
    號處分駁回再議確定。
(五)、以上並有蔡錦預立之遺囑、委託書、同意書、台灣台中地方
    法院檢察署檢察官94年偵字第4796、5365號不起訴處分書、
    台灣高等法院台中分院檢察署94年上聲議字第1038號處分書
    影本附卷足稽，堪予採信。
六、本件爭點：上訴人父親蔡錦生前是否以被上訴人己○○、丙
    ○○、戊○○、丁○○等人拋棄繼承為條件而贈與其4人及
    其元配蔡陳佩真各20萬元？上訴人主張解除前開同意書，並
    請求被上訴人返還其100萬元是否有理由？茲分項說明本院
    判斷及得心證理由如下：
(一)、上訴人固主張：其父原與上訴人甲○口頭約定應將其存款全
    數轉匯至上訴人帳戶中，交由上訴人處理，乃被上訴人甲○
    於上訴人不在場時，私下詢問上訴人是否願意將上開款項之
    一部分分配予其配偶蔡陳佩真等人，蔡錦原係拒絕被上訴人
    甲○之提議，詎被上訴人甲○竟進而向蔡錦陳稱如分配予蔡
    陳佩真之四個女兒（按即被上訴人己○○、丙○○、戊○○
    、丁○○）一些錢，往生之後聲譽會較好，經被上訴人甲○
    表示金額為100萬元即可，蔡錦內心認為如予蔡陳佩真100萬
    元，於其往生後，蔡陳佩真之四個女兒即不會與兩個兒子（
    按即上訴人與蔡正弘）爭財產，遂答應給予蔡陳佩真等100
    萬元，即蔡陳佩真與被上訴人己○○、丙○○、戊○○、丁
    ○○五人可各分得20萬元，然被上訴人甲○轉交100萬元予
    蔡陳佩真後，並未依蔡錦生前之交待勸諭被上訴人己○○、
    丙○○、戊○○、丁○○四人拋棄繼承，反係聯合其等與上
    訴人兄弟爭奪蔡錦之遺產，是被上訴人等人顯係違反渠等與
    蔡錦之口頭約定云云，但為被上訴人所否認，並辯稱蔡錦生
    前同意其在沙鹿鎮農會之存款委由被上訴人甲○處理，並同
    將其中一百萬元分配予其配偶蔡陳佩真及其女兒即被上訴人
    己○○、丙○○、戊○○、丁○○等五人，每人各二十萬元
    ，係出於其生前之贈與，並未附帶任何條件等語。
(二)、查上訴人之父蔡錦係92年10月12日死亡，惟其於生前之89年
    1月18日即以公證遺屬之方式預立遺囑，將其遺產分配如前
    所述，此有上訴人提出之公證遺囑在卷可憑，並為兩造所不
    爭執，其遺囑所為之遺產分配，經核並未違反特留分之規定
    ，於法自屬有效。又查系爭之100萬元，乃蔡錦於92年8月21
    日腸胃道出血住進沙鹿光田醫院，自覺去日不多，乃於翌日
    即92年8月22日委託其弟即被上訴人甲○代為領取其在沙鹿
    鎮農會之定期、活期存款，並於92年9月10同意將該100萬元
    分配予其配偶蔡陳佩真及女兒即被上訴人己○○、丙○○、
    戊○○、丁○○等五人每人各20萬元，此亦有委託書及同意
    書在卷可稽，上訴人對於該委託書及同意書之真正亦不爭執
    （參原審卷76頁），稽之同意書上，又清楚記明：「本人（
    指蔡錦）同意新台幣一百萬元正，分給陳佩真、己○○、丙
    ○○、戊○○、丁○○伍人各貳拾萬元正，由弟甲○代理
    發給該款確實無訛」等語，衡情上訴人所稱其父與甲○有口
    頭約定將該100萬元，交由上訴人處理，若屬實情，則何以
    以蔡錦為名之上開同意書上未記載之，反而約定由甲○以每
    人各20萬元之方式，代為發給？況該同意書既經上訴人本人
    及其胞弟蔡正弘以見證人身分簽名、捺指印為憑，倘上訴人
    所稱之口項約定確屬存在，則上訴人豈有於該同意書上簽名
    見證之理？上訴人前開主張，與委託書及同意書之記載不合
    ，已難逕採。
(三)、次查，被上訴人己○○、丙○○、戊○○、丁○○及其母蔡
    陳佩真確有收受被上訴人甲○所交付之前開各20萬元，此業
    經被上訴人己○○、丙○○、戊○○、丁○○到庭陳述屬實
    ，並有被上訴人丙○○書立之收據一紙在卷足稽。參諸上訴
    人於原審95年1月13日狀紙亦記載：甲○書立同意書後，曾
    由上訴人胞弟蔡正弘唸給上訴人父親聽，由蔡錦簽名後，由
    上訴人與其弟簽名見證等語，另於95年1月25日言詞辯論期
    日亦自陳：前開委託書上之印鑑係其父親沒有錯，同意書則
    係其父之手印無訛（見原審卷第76頁）；而依原審向沙鹿光
    田醫院函詢蔡錦於出具委託書當日即95年8月22日之精神狀
    況及意識能力如何，亦據光田醫院函覆稱：上訴人之父蔡錦
    於當日之神智清楚，此有光田醫院95年2月28日95光醫事字
    第9500126號函一份附卷足參，另依其所附病歷資料顯示蔡
    錦於住院期間意志仍清楚，上訴人對此亦不爭執（見原審卷
    第162頁），是上訴人父親對該委託書及同意書上記載之文
    義如何，是否與其意願相符，自具判斷力，倘該同意書及委
    託書確與其本意不符，其自無同意在其上蓋章或按手印之理
    ，上訴人事後改稱該同意書可能係假的云云，既乏實據，又
    為猜測之詞，核無可採。
(四)、至上訴人雖又主張被上訴人甲○與其父蔡錦間曾有口頭約定
    要將蔡錦在沙鹿鎮農會存款全部交予上訴人，惟未能舉證以
    實其說，參諸上開委託書、同意書之內容，亦未提及上訴人
    所指之口頭約定。再者，依上訴人起訴狀（附於本院九十四
    年度沙家調字第五號卷內）所載，上訴人對於其父蔡錦其後
    亦應允將一百萬元分配予蔡陳佩真等人及蔡錦確於同意書上
    簽名及由其與蔡正弘簽名見證一節，亦坦承不諱，可見該10
    0萬元確經上訴人之父同意，委由被上訴人甲○分配蔡陳佩
    真等人益為灼然。上訴人固稱其父蔡錦原欲將前開存款全部
    交予上訴人，並無將一百萬元為前開分配之意云云，惟其父
    縱因被上訴人甲○之進言，而改變心意，將系爭100萬元做
    前述分配，顯亦出於其由意志考量及處分財產之結果，難謂
    被上訴人等人有何違反與蔡錦間之約定，再上訴人固又主張
    當初其父之所以分配該100萬元予陳佩真等人，係希望支付
    該100萬元後，蔡陳佩真及其女兒不得再與其子爭產云云，
    然上訴人之父親倘有於此100萬元分配予陳佩真等人後，即
    不願再由蔡陳佩真等人繼承其他遺產，理應廢棄其前所預立
    之前開遺囑或另立其他遺囑或另為其他財產之處分或明確書
    明不願由蔡陳佩真等人繼承其遺產之意思，乃蔡錦於同意系
    爭100萬元為如同意書所載之分配時，非但於同意書上未為
    其他意思表示，更未另為財產處分之其他意思表示，可見蔡
    錦並未如上訴人所指於系爭100萬元分配予蔡陳佩真等人後
    即不願蔡陳佩真等人再依遺囑取得其遺產甚明。
(五)、次按上訴人曾以被上訴人甲○處理前開蔡錦在沙鹿鎮農會存
    款事宜涉嫌侵占、詐欺等罪而向台灣台中地方法院檢察署提
    出刑事告訴，業經不起訴處分及駁回再議確定，此亦有前開
    各處分書為憑，是上訴人之父親於生前既親自委託其胞弟即
    被上訴人代為領取系爭100萬元，並代為分配予元配蔡陳佩
    真及其與元配所生之4名女兒，每人各20萬元，該100萬元乃
    上訴人之父蔡錦處分財產之行為，與前開遺囑係對其死亡後
    之指定各繼承人應繼分等事宜無涉。況無論委任書及同意書
    ，其委任關係均存在於蔡錦、甲○二人之間，於委任人蔡錦
    死亡當時，其委任關係即已終止，不待解除，上訴人復非蔡
    錦之惟一繼承人，其解除於法洵屬無據。本院綜合審酌前開
    相關事證（上訴人起訴狀、遺囑、委託書、同意書及收據等
    ），認被上訴人辯稱上訴人之父蔡錦確有委由被上訴人甲○
    代為領取其在沙鹿鎮農會存款並同意將100萬元為前述分配
    ，應與事實相符，堪以採認。
七、綜上，上訴人對於其所主張之前揭事實及所謂之口頭約定既
    不能舉證證明，兩造間又無任何委任關係存在，且繼承權復
    係因繼承人死亡之法定事實而當然發生，從而上訴人逕依解
    除契約為由，請求被上訴人等人連帶給付其100萬元或拋棄
    繼承，均屬無據，原審因之駁回其請求，其認事用法均無不
    合，上訴意旨仍執前詞，求予廢棄改判，於法無據，其上訴
    為無理由，應予駁回。再上訴人固追加請求被上訴人拋棄繼
    承權之部分，按被上訴人甲○非蔡錦之第一順位繼承人，且
    繼承權復係因繼承人死亡之法定事實而當然發生，被上訴人
    己○○、丙○○、戊○○、丁○○及其母蔡陳佩真既為蔡錦
    之配偶及子女，其等又無何喪失繼承權之情事，依法當然具
    有繼承蔡錦遺產之權限及資格，要非上訴人所得片面要求其
    等拋棄，從而上訴人逕依解除契約為由，請求被上訴人等人
    拋棄繼承，洵屬無據，併予駁回。
八、本件事證已臻明確，上訴人其餘之主張，核與本件訴訟之終
    結不生影響，茲不一一論列，附為敘明。
據上論結：本件上訴及追加之訴為無理由，，依民事訴訟法第44
9條第1項、第78條，判決如主文。
中    華    民    國    95    年    7     月    18    日
                      民事第二庭審判長法  官  童有德
                                      法  官  翁芳靜
                                      法  官  謝說容
以上正本係照原本作成。
不得上訴。
                                      書記官  蘇昭文
中    華    民    國    95    年    7     月    18    日
                                                      Ｈ


司法院資訊處製作；財團法人民間司法改革基金會備份。
